ACORDAO-COMPLETO-2405261

ACÓRDÃO 9771/2020 ATA 32/2020 - PRIMEIRA CÂMARA

VISTOS, relatados e discutidos estes autos de tomada de contas especial instaurada pela Fundação Coordenação de Aperfeiçoamento de Pessoal de Nível Superior contra Cláudia Kerley Frigeri, em razão do descumprimento do Termo de Compromisso BEX0075/98-1; 
ACORDAM os Ministros do Tribunal de Contas da União, reunidos em sessão da Primeira Câmara, diante das razões expostas pelo relator, em: 
9.1. considerar Cláudia Kerley Frigeri revel, nos termos do artigo 12, § 3º, da Lei  8.443/1992;
9.2. julgar irregulares as contas de Cláudia Kerley Frigeri, com fundamento nos artigos 1º, inciso I, 16, inciso III, alíneas "b" e "c", 19, caput, e 23, inciso III, da Lei 8.443/1992, e condená-la ao pagamento de R$ 94.156,29, atualizado monetariamente e acrescido de juros de mora desde 4/10/2007 até o efetivo recolhimento, fixando-lhe o prazo de quinze dias, a contar da notificação, para que comprove, perante o Tribunal, o recolhimento do débito à Fundação Coordenação de Aperfeiçoamento de Pessoal de Nível Superior;
9.3. autorizar, desde logo, nos termos do artigo 28, inciso II, da Lei 8.443/1992, a cobrança judicial das dívidas, caso não a notificação;
9.4. encaminhar cópia da deliberação ao Procurador-Chefe da Procuradoria da República no Distrito Federal, como previsto no artigo 16, § 3º, da Lei 8.443/1992, e ao Assessor Especial do Controle Interno da Fundação Coordenação de Aperfeiçoamento de Pessoal de Nível Superior, conforme orientação do Memorando-Circular 58/2018-Segecex, de 12/11/2018.

Tomada de Contas Especial instaurada em razão do descumprimento do Termo de Compromisso BEX0075/98-1.

Primeira Câmara

Fundação Coordenação de Aperfeiçoamento de Pessoal de Nível Superior (Capes).

3. Interessados/Responsáveis:
3.1. Responsável: Cláudia Kerley Frigeri (XXX.022.328-XX).

13.1. Ministros presentes: Benjamin Zymler (na Presidência), Walton Alencar Rodrigues (Relator) e Bruno Dantas.
13.2. Ministro-Substituto convocado: Augusto Sherman Cavalcanti.
13.3. Ministro-Substituto presente: Weder de Oliveira.

WALTON ALENCAR RODRIGUES

Adoto, como relatório, instrução cuja proposta foi acolhida pelo escalão dirigente da Secretaria de Controle Externo de Tomada de Contas Especial e pelo Ministério Público junto ao TCU:
INTRODUÇÃO
Trata-se de tomada de contas especial instaurada pela Coordenação de Aperfeiçoamento de Pessoal de Nível Superior - CAPES/Ministério da Educação, tendo como responsável a Sra. Cláudia Kerley Frigeri (CPF XXX.022.328-XX) , pelo descumprimento de Termo de Compromisso assumido por ocasião da concessão de bolsa para a realização de curso de doutorado pela Universidade de Toronto, no Canadá, na área de Farmacologia Bioquímica e Molecular, no período de agosto de 1998 a novembro de 2000 (Peça 2, p. 22-23) .
 HISTÓRICO
2.	  Por conta de Termo de Compromisso assinado em 26/6/1998, referente à concessão de bolsa de estudos no exterior, na modalidade de doutorado, a Sra. Cláudia Kerley Frigeri recebeu mensalidades no período de agosto/1998 a novembro/2000, perfazendo um total de USS 30.700,00 (trinta mil e setecentos dólares americanos) e CAN$ 16.122,43 (dezesseis mil, cento e vinte e dois dólares canadenses e quarenta e três centavos) , conforme Extrato de Mensalidades presente na Peça 2, p. 55-57.
3.	O descumprimento do Termo de Compromisso se deu pelo fato de a Sra. Claudia Kerley Frigeri não apresentar comprovantes de retorno ao Brasil, mediante envio do bilhete de passagem, nem de exercer atividades ligadas aos estudos realizados, por período mínimo igual ao da bolsa, como estabelecido nos itens 9 e 10 do referido Termo.
4.	Por meio da 4ª Notificação 32/2009, e respectivo Aviso de Recebimento, de 3/3/2009 (Peça 2, p. 70 e 74) , a CAPES solicitou à Sra. Cláudia Kerley Frigeri que se manifestasse quanto à conclusão do doutorado e enviasse documentos comprobatórios de retorno e permanência no Brasil, ou recolhesse os valores recebidos, sob pena de inscrição no CADIN e instauração de tomada de contas especial. Registra-se que foram enviadas três notificações anteriormente, que não foram recebidas pela responsável (Peça 2, p. 65-67) .
5.	Em 30/3/2009 ela apresentou expediente informando que, em setembro/2003 - 2 anos e 8 meses depois da finalização de seu período no Canadá e inicial retorno ao Brasil, fez um curso de pós-doutorado na Universidade da Califórnia, nos Estados Unidos, concluído em maio/2007, e que, durante este tempo, tem se dedicado exclusivamente a seus filhos. Incluiu uma cópia de seu diploma e da versão final de sua tese (Peça 2, p. 75-77) .
6.	Após troca de "e-mails" solicitando a cópia autenticada de seu diploma, a CAPES, por meio da Notificação 182/2009, recebida em 23/7/2009 (Peça 2, p. 84-85) , reiterou o contido na 4ª Notificação 32/ 2009, solicitando a manifestação da responsável quanto à conclusão do Doutorado, por meio do envio de cópia autenticada do diploma de conclusão de curso e do comprovante de permanência no Brasil pelo período posterior ao retorno do Canadá (declaração de trabalho em papel timbrado) , além da atualização de seus endereços residencial/comercial/ eletrônico e de telefones para contato.
7.	Através de nova troca de "e-mails" (Peça 2, p. 88-103) , informando do recebimento da cópia autenticada do diploma de conclusão de Doutorado e solicitando a comprovação de retorno e permanência no Brasil pelo mesmo período da bolsa (dois anos) , foi a responsável notificada mediante Ofício 095/2010/AUD/CAPES, já que suas alegações de defesa não foram suficientes, a ressarcir os valores recebidos, que foram convertidos em 4/10/2007, perfazendo o montante de R$ 94.156,29, conforme Demonstrativo de Débito (Peça 2, p. 108-109) . 
8.	Ante o não recebimento do Ofício 095/2010/AUD/CAPES, foi a responsável comunicada mediante Edital de Notificação 01/2016, publicado no DOU de 18/5/2016 (Peça 2, p. 128-129) .
9.	Cumpre registrar que, mediante nova troca de "e-mails", a responsável teve conhecimento da instauração do processo de tomada de contas especial (Peça 2, p. 139-142) .
10.	Diante do não saneamento das irregularidades apontadas e da não devolução dos recursos, instaurou-se a Tomada de Contas Especial. No Relatório do Tomador de Contas Especiais (Peça 2, p. 145-148) conclui-se que o prejuízo importaria no valor total dos recursos repassados, imputando-se a responsabilidade à Sra. Cláudia Kerley Frigeri, em razão do descumprimento de regra estabelecida no item 9 do Termo de Compromisso de bolsa de estudos no exterior firmado entre a responsável e a Capes, em 26 de junho de 1998, pois não comprovou o retorno ao país para exercício de atividade ligadas aos estudos realizados.
11.	O Relatório de Auditoria 1062/2017 da Controladoria Geral da União (Peça 2, p. 155-156) também chegou às mesmas conclusões. Após serem emitidos o Certificado de Auditoria, o Parecer do Dirigente e o Pronunciamento Ministerial (Peça 2, p. 157-158 e 161) , o processo foi remetido a esse Tribunal.
12.	Na instrução inicial (Peça 7) , analisando-se os documentos nos autos, concluiu-se pela necessidade de realização da citação da Sra. Cláudia Kerley Frigeri (CPF XXX.022.328-XX) , nestes termos:
a)	Realizar a citação da Sra. Cláudia Kerley Frigeri (CPF XXX.022.328-XX) , ex-bolsista, com fundamento nos arts. 10, § 1º, e 12, inciso II, da Lei 8.443/1992, c/c o art. 202, inciso II, §1º, do Regimento Interno do TCU, para que, no prazo de quinze dias, a contar do recebimento do ofício citatório, apresente alegações de defesa quanto à ocorrência abaixo indicada, em razão da conduta especificada, e/ou recolha, aos cofres do Tesouro Nacional, a importância abaixo indicada, atualizada monetariamente a partir da respectiva data até o efetivo recolhimento, abatendo-se, na oportunidade, as quantias eventualmente ressarcidas, na forma da legislação em vigor:
Irregularidade: descumprimento dos itens 9 e 10 do Termo de Compromisso assumido com a Coordenação de Aperfeiçoamento de Pessoal de Nível Superior - Capes/Ministério da Educação, por ocasião da concessão de bolsa para a realização de curso de doutorado pela Universidade de Toronto, no Canadá, na área de Farmacologia Bioquímica e Molecular, no período de agosto de 1998 a novembro de 2000:
	Valor original (R$) 
	Data da ocorrência

	94.156,29
	4/10/2007

                  Valor atualizado do débito em 24/5/2018: R$ 173.501,80.
Responsável: Sra. Cláudia Kerley Frigeri (CPF XXX.022.328-XX) ;
Conduta: descumprir os itens 9 e 10 do Termo de Compromisso assumido com a Capes, por ocasião da concessão de bolsa para a realização de curso de doutorado pela Universidade de Toronto, no Canadá, na área de Farmacologia Bioquímica e Molecular, no período de agosto de 1998 a novembro de 2000, pois não comprovou o retorno ao país para exercício de atividades ligadas aos estudos realizados, pelo período de dois anos;
Dispositivos violados: art. 37, caput, c/c o art. 70, parágrafo único, da Constituição da República Federativa do Brasil, Decreto nº 91.800, de 18/10/85, parágrafos 1° e 2° do art. 95 da Lei 8.112, de 11/12/90, e itens 9/10 do Termo de Compromisso assinado em 26/6/1998;
13.		Em cumprimento ao pronunciamento da Unidade (Peça 9) , foram efetuadas diversas tentativas de citação da Sra. Cláudia Kerley Frigeri, todas infrutíferas, como se vê adiante: 
	Ofício
	Data de Recebimento do Ofício
	Nome do Recebedor do Ofício
	Observação
	Fim do Prazo para Defesa

	730/2018-TCU/Secex-TCE (Peça 10) , de 31/7/2018
	-
	-
	AR devolvido ante 3 tentativas de entrega no endereço da responsável (Peça 11) , conforme pesquisa no sistema da Receita Federal (Peça 3) 
	15/8/2018

	2694/2018-TCU/Secex-TCE (Peça 12) , de 31/10/2018
	-
	-
	AR devolvido por "endereço desconhecido" (Peças 13 e 14) 
	15/11/2018

14.	Foram realizadas buscas de endereços da responsável na base de dados custodiada pelo TCU (Peça 15) , porém, não foram encontrados os endereços passíveis de reenvio da referida comunicação. Devido ao insucesso na localização da responsável no endereço da Receita Federal do Brasil e não sendo encontrado nenhum outro endereço viável para comunicação, realizou-se sua citação via Edital 0017/2019-TCU/Secex-TCE, de 9/4/2019, publicado no Diário Oficial da União (Peça 17) . Importante registrar, ainda, conforme mencionado no item 4, que foram infrutíferas várias tentativas da Capes de se comunicar com a responsável, na fase interna deste processo, usando o endereço desta nos Estado Unidos.
15.	Transcorrido o prazo regimental, a responsável permaneceu silente, devendo ser considerada revel, nos termos do art. 12, § 3º, da Lei 8.443/1992.
EXAME TÉCNICO
Da validade das notificações
16.	Preliminarmente, cumpre tecer breves considerações sobre a forma como são realizadas as comunicações processuais no TCU. A esse respeito, destacam-se o art. 179, do Regimento Interno do TCU (Resolução 155, de 4/12/2002) e o art. 4º, inciso III, § 1º, da Resolução TCU 170, de 30 de junho de 2004, in verbis:
	Art. 179. A citação, a audiência ou a notificação, bem como a comunicação de diligência, far se-ão:
I - mediante ciência da parte, efetivada por servidor designado, por meio eletrônico, fac-símile, telegrama ou qualquer outra forma, desde que fique confirmada inequivocamente a entrega da comunicação ao destinatário;
II - mediante carta registrada, com aviso de recebimento que comprove a entrega no endereço do destinatário;
III - por edital publicado no Diário Oficial da União, quando o seu destinatário não for localizado
 (...) 
Art. 3º As comunicações serão dirigidas ao responsável, ou ao interessado, ou ao dirigente de órgão ou entidade, ou ao representante legal ou ao procurador constituído nos autos, com poderes expressos no mandato para esse fim, por meio de:
I - correio eletrônico, fac-símile ou telegrama;
II - servidor designado;
III - carta registrada, com aviso de recebimento;
IV - edital publicado no Diário Oficial da União, quando o seu destinatário não for localizado, nas hipóteses em que seja necessário o exercício de defesa".
Art. 4º. Consideram-se entregues as comunicações:
I - efetivadas conforme disposto nos incisos I e II do artigo anterior, mediante confirmação da ciência do destinatário;
II - realizadas na forma prevista no inciso III do artigo anterior, com o retorno do aviso de recebimento, entregue comprovadamente no endereço do destinatário;
III - na data de publicação do edital no Diário Oficial da União, quando realizadas na forma prevista no inciso IV do artigo anterior.
§ 1º O endereço do destinatário deverá ser previamente confirmado mediante consulta aos sistemas disponíveis ao Tribunal ou a outros meios de informação, a qual deverá ser juntada ao respectivo processo.
 (...) 
17.	Portanto, temos que a validade da citação via postal não depende de que o aviso de recebimento seja assinado pelo próprio destinatário da comunicação, o que dispensa, no caso em tela, a entrega do AR em "mãos próprias". A exigência da norma é no sentido de o Tribunal verificar se a correspondência foi entregue no endereço correto, residindo aqui a necessidade de certeza inequívoca. 
18.	Não é outra a orientação da jurisprudência do TCU, conforme se verifica dos julgados a seguir transcritos:
São válidas as comunicações processuais entregues, mediante carta registrada, no endereço correto do responsável, não havendo necessidade de que o recebimento seja feito por ele próprio (Acórdão 3648/2013-TCU-Segunda Câmara, Relator Ministro JOSÉ JORGE) ;
É prescindível a entrega pessoal das comunicações pelo TCU, razão pela qual não há necessidade de que o aviso de recebimento seja assinado pelo próprio destinatário. Entregando se a correspondência no endereço correto do destinatário, presume-se o recebimento da citação. (Acórdão 1019/2008-TCU-Plenário, Relator Ministro BENJAMIN ZYMLER) ;
As comunicações do TCU, inclusive as citações, deverão ser realizadas mediante Aviso de Recebimento - AR, via Empresa Brasileira de Correios e Telégrafos, bastando para sua validade que se demonstre que a correspondência foi entregue no endereço correto. (Acórdão 1526/2007-TCU-Plenário, Relator Ministro AROLDO CEDRAZ) .
19.	A validade do critério de comunicação processual do TCU foi referendada pelo Supremo Tribunal Federal, nos termos do julgamento do MS-AGR 25.816/DF, por meio do qual se afirmou a desnecessidade da ciência pessoal do interessado, entendendo-se suficiente a comprovação da entrega do "AR" no endereço do destinatário:
EMENTA: AGRAVO REGIMENTAL. MANDADO DE SEGURANÇA. DESNECESSIDADE DE INTIMAÇÃO PESSOAL DAS DECISÕES DO TRIBUNAL DE CONTAS DA UNIÃO. ART. 179 DO REGIMENTO INTERNO DO TCU. INTIMAÇÃO DO ATO IMPUGNADO POR CARTA REGISTRADA, INICIADO O PRAZO DO ART. 18 DA LEI nº 1.533/51 DA DATA CONSTANTE DO AVISO DE RECEBIMENTO. DECADÊNCIA RECONHECIDA. AGRAVO IMPROVIDO.
O envio de carta registrada com aviso de recebimento está expressamente enumerado entre os meios de comunicação de que dispõe o Tribunal de Contas da União para proceder às suas intimações.
O inciso II do art. 179 do Regimento Interno do TCU é claro ao exigir apenas a comprovação da entrega no endereço do destinatário, bastando o aviso de recebimento simples.
20.	No caso vertente, os ofícios de citação da responsável foram encaminhados ao endereço constante da base de dados CPF da Receita Federal (Peça 3) , de forma bastante zelosa, mas não foi possível a entrega dos ofícios nesses endereços (Peças 11, 13 e 14) , tendo sido realizada sua citação por edital publicado no Diário Oficial da União (Peça 17) .
21.	Apesar de regularmente citada, a responsável deixou transcorrer in albis o prazo regimental que lhe foi concedido para apresentar alegações de defesa e/ou efetuar o recolhimento do débito, motivo pelo qual se impõe o reconhecimento da revelia de que trata o art. 12, § 3º, da Lei 8.443/1992.
22.	Deve-se observar que, nos processos do TCU, a revelia não implica a presunção de que sejam verdadeiras todas as imputações levantadas contra os responsáveis, diferentemente do que ocorre no processo civil, em que o não comparecimento do réu aos autos leva à presunção da verdade dos fatos narrados pelo autor. Dessa forma, a avaliação da responsabilidade do agente não pode prescindir da prova existente no processo ou para ela carreada.
23.	Assim, independentemente da revelia, a avaliação da responsabilidade do agente nos processos desta Corte não prescinde dos elementos existentes nos autos ou para ele carreados, uma vez que são regidos pelo princípio da verdade material (Acórdão 163/2015-TCU-Segunda Câmara, Relator Ministro ANDRÉ DE CARVALHO; 2.685/2015 - TCU - 2ª Câmara, Relator Ministro RAIMUNDO CARREIRO; 2.801/2015 - TCU - 1ª Câmara, Relator Ministro WALTON ALENCAR RODRIGUES; 4.340/2015 - TCU - 1ª Câmara, Relator Ministro WEDER DE OLIVEIRA e 5.537/2015 - TCU - 1ª Câmara, Relator Ministro WEDER DE OLIVEIRA) . 
24.	Entretanto, cabe destacar que, nas fases anteriores desta TCE, a responsável também não se manifestou quanto às irregularidades que lhes foram imputadas, mantendo-se omissa, conforme registrado no Relatório de Tomada de Contas Especial (Peça 2, p. 145-148) .
25.	Adicionalmente, a irregularidade imputada à responsável está claramente demonstrada nos autos, não sendo possível, nesta fase processual, o aproveitamento de qualquer análise de elementos em defesa da Sra. Cláudia Kerley Frigeri.
CONCLUSÃO
26.	A partir dos elementos constantes dos autos, foi possível verificar que a Sra. Cláudia Kerley Frigeri descumpriu os itens 9 e 10 do Termo de Compromisso assumido com a Capes, por ocasião da concessão de bolsa para a realização de curso de doutorado pela Universidade de Toronto, no Canadá, na área de Farmacologia Bioquímica e Molecular, no período de agosto de 1998 a novembro de 2000, pois não comprovou o retorno ao país para exercício de atividade ligadas aos estudos realizados, pelo período de dois anos.
27.	Diante da revelia da responsável e inexistindo nos autos elementos que permitam concluir pela ocorrência de boa-fé ou de outros excludentes de culpabilidade em sua conduta, propõe-se que suas contas sejam julgadas irregulares, e que a Sra. Cláudia Kerley Frigeri seja condenada em débito.
28.	Vale ressaltar que a jurisprudência pacífica nesta Corte é no sentido da imprescritibilidade das ações de ressarcimento ao erário (Súmula-TCU 282) . Dessa forma, identificado dano ao erário, deve-se instaurar e julgar o processo de tomada de contas especial para responsabilizar seus agentes causadores, respeitando o direito ao contraditório e à ampla defesa, independentemente de quando ocorreram os atos impugnados.
29.	Já a pretensão punitiva do TCU, conforme Acórdão 1441/2016-TCU-Plenário, que uniformizou a jurisprudência acerca dessa questão, subordina-se ao prazo geral de prescrição indicado no art. 205 do Código Civil, que é de 10 anos, contado da data de ocorrência da irregularidade sancionada, nos termos do art. 189 do Código Civil, sendo este prazo interrompido pelo ato que ordenar a citação, a audiência ou a oitiva do responsável. Conforme o mesmo Acórdão, a ocorrência desta espécie de prescrição será aferida, independentemente de alegação da parte, em cada processo no qual haja intenção de aplicação das sanções previstas na Lei 8.443/1992.
30.	Considerando que o ato imputado foi o descumprimento de Termo de Compromisso assumido ante a concessão de bolsa para a realização de curso de doutorado pela Universidade de Toronto, no Canadá, na área de Farmacologia Bioquímica e Molecular, no período de agosto de 1998 a novembro de 2000, o início da contagem do prazo prescricional deverá coincidir com o final do prazo fixado para a apresentação de comprovantes de retorno ao Brasil e de exercício de atividades ligadas aos estudos realizados, por período mínimo igual ao da bolsa, que, no presente caso, ocorreu em 4/10/2007. Sendo assim, em razão de ter transcorrido mais de 10 anos entre esta data e a data que ordenou a citação (20/7/2018 - Peça 9) , constata-se que ocorreu a prescrição da pretensão punitiva.
PROPOSTA DE ENCAMINHAMENTO:
31.	Diante do exposto, submetem-se os presentes autos à consideração superior, propondo-se: 
a)	Considerar revel, para todos os efeitos, a Sra. Cláudia Kerley Frigeri (CPF XXX.022.328-XX) , dando-se prosseguimento ao processo, com fundamento no art. 12, § 3º da Lei nº 8.443/1992;
b)	Julgar irregulares, nos termos arts. 1º, inciso I, 16, inciso III, alínea "b", da Lei 8.443/1992 c/c os arts. 19 e 23, inciso III, da mesma Lei, e com os arts. 1º, inciso I, 209, I, 210 e 214, inciso III, do Regimento Interno, as contas da Sra. Cláudia Kerley Frigeri (CPF XXX.022.328-XX) , condenando-a ao pagamento da quantia a seguir especificada, atualizada monetariamente e acrescida dos juros de mora, calculados a partir da data discriminada até a efetiva quitação do débito, fixando-lhe o prazo de 15 (quinze) dias para que comprove, perante o Tribunal, o recolhimento da referida quantia aos cofres da Fundação Coordenação de Aperfeiçoamento de Pessoal de Nível Superior, nos termos do art. 23, inciso III, alínea "a", da citada Lei c/c o art. 214, inciso III, alínea "a", do Regimento Interno, ante o descumprimento de Termo de Compromisso assumido por ocasião da concessão de bolsa para a realização de curso de doutorado pela Universidade de Toronto, no Canadá, na área de Farmacologia Bioquímica e Molecular:
	Valor (R$) 
	Data

	94.156,29
	4/10/2007

c)	 Autorizar, desde logo, a cobrança judicial da dívida, nos termos do art. 28, inciso II, da multicitada Lei 8.443/1992, caso não atendida a notificação;
d)	Autorizar também desde logo, se requerido, com fundamento no art. 26, da Lei 8.443/1992, c/c o art. 217, do Regimento Interno do TCU, o parcelamento da dívida em até 36 (trinta e seis) parcelas, incidindo sobre cada parcela, corrigida monetariamente, os correspondentes legais, fixando-lhe o prazo de quinze dias, a contar do recebimento da notificação, para comprovar perante o Tribunal o recolhimento da primeira parcela, e de trinta dias, a contar da parcela anterior, para comprovar os recolhimentos das demais parcelas, devendo incidir sobre cada valor mensal, atualizado monetariamente, os juros de mora devidos, no caso do débito, na forma prevista na legislação em vigor, alertando a responsável de que a falta de comprovação do recolhimento de qualquer parcela implicará o vencimento antecipado do saldo devedor, nos termos do art. 26, parágrafo único, da Lei 8.443/1992, c/c o art. 217, §2º, do Regimento Interno deste Tribunal;
e)		Encaminhar cópia do Acórdão que vier a ser proferido à Coordenação de Aperfeiçoamento de Pessoal de Nível Superior - CAPES/Ministério da Educação, e à responsável, para ciência, informando que a presente deliberação, acompanhada do Relatório e do Voto que a fundamenta, está disponível para a consulta no endereço www.tcu.gov.br/acordaos, além de esclarecer que, caso requerido, o TCU poderá fornecer sem custos as correspondentes cópias, de forma impressa.

não há

Procurador Rodrigo Medeiros de Lima.

TOMADA DE CONTAS ESPECIAL. EX-BOLSISTA. DESCUMPRIMENTO DE TERMO DE COMPROMISSO. CITAÇÃO. REVELIA. PRESCRIÇÃO DA PRETENSÃO PUNITIVA. IRREGULARIDADE. DÉBITO. CIÊNCIA.

TOMADA DE CONTAS ESPECIAL (TCE)

Secretaria de Controle Externo de Tomada de Contas Especial (SecexTCE).

Trata-se de tomada de contas especial instaurada pela Fundação Coordenação de Aperfeiçoamento de Pessoal de Nível Superior (CAPES) em desfavor de Cláudia Kerley Frigeri, em razão de descumprimento de Termo de Compromisso BEX0075/98-1, firmado por ocasião da concessão de bolsa para a realização de curso de doutorado pela Universidade de Toronto, no Canadá, na área de Farmacologia Bioquímica e Molecular, no período de agosto de 1998 a novembro de 2000 (peça 2, págs. 22-23) .
A Secretaria de Controle Externo e o Ministério Público junto ao TCU opinam por considerar a responsável revel, julgar as contas irregulares e condená-la ao ressarcimento de dano à Capes.
Aquiesço aos pareceres uniformes da Unidade Técnica e do Ministério Público.
Ao subscrever Termo de Compromisso com a Fundação Coordenação de Aperfeiçoamento de Pessoal de Nível Superior (CAPES) destinado à concessão de bolsa para realização de curso de doutorado pela Universidade de Toronto, no Canadá, na área de Farmacologia Bioquímica e Molecular, pelo período de agosto de 1998 a novembro de 2000, Cláudia Kerley Frigeri obrigou-se a comprovar, além da conclusão do curso e da tese de doutoramento, o retorno e a permanência no Brasil para exercício de atividades relacionadas aos estudos pelo período mínimo igual ao da especialização.
Não obstante a responsável ter apresentado cópia autenticada do diploma de conclusão e respectiva tese de doutorado, não demonstrou o retorno e a permanência no Brasil para execução de atividades atinentes ao objeto do curso de especialização pelo período mínimo de dois anos. Segundo consta dos autos, a responsável continuou a residir no exterior para realizar novo curso de pós-doutorado na Universidade da Califórnia, nos Estados Unidos da América.
Por essa razão, foi instaurada tomada de contas especial e certificada a irregularidade das contas, imputando-se à responsável o débito original de R$ 94.156,29, na data de 4/10/2007.
Perante esta Corte de Contas, Cláudia Kerley Frigeri quedou-se inerte apesar de regularmente convocada a apresentar defesa ou recolher o débito em alcance, razão pela qual declaro a sua revelia, nos termos do artigo 12, § 3º, da Lei 8.443/1992.
Caracterizada prática de ato irregular de que resultou dano ao Erário, com fundamento no artigo 16, inciso III, alíneas "b" e "c", julgo, desde logo, irregulares as contas de Cláudia Kerley Frigeri e a condeno a restituir à CAPES a quantia de R$ 94.156,29, atualizada monetariamente e acrescida dos consectários legais, desde a data de 4/10/2007 até a data do efetivo recolhimento, na forma da legislação em vigor.
Deixo de aplicar à responsável sanção pecuniária prevista no artigo 57 da Lei 8.443/1992 ante a extinção da punibilidade com a prescrição da pretensão punitiva, ocorrida com o vencimento do prazo decenal entre a data da constituição do débito, 4/10/2007, e a data do ato que ordenou a citação, 20/07/2018, nos termos do entendimento firmado no Acórdão 1441/2016-TCU-Plenário.
Também me abstenho de autorizar o parcelamento antecipado do pagamento da dívida, devendo a responsável requerê-lo em vista de justificada impossibilidade de quitar o débito no termo fixado por lei.
Por fim, encaminho os autos ao Ministério Público Federal para ajuizamento das ações que entender cabíveis, conforme autoriza o artigo 16, § 3º, da Lei 8.443/1992. 
Ante o exposto, voto por que o Tribunal a acolha a minuta de acórdão que ora submeto à deliberação do colegiado.
TCU, Sala das Sessões Ministro Luciano Brandão Alves de Souza, em 15 de setembro de 2020.
WALTON ALENCAR RODRIGUES 
Relator